【裁判字號】    99,交聲,1222
【裁判日期】    990906
【裁判案由】    違反道路交通管理處罰條例聲明異議
【裁判全文】
臺灣桃園地方法院交通事件裁定    99年度交聲字第1222號
原處分機關  交通部公路總局新竹區監理所桃園監理站
異  議  人
即受處分人  甲○○
上列異議人因違反道路交通管理處罰條例案件，不服原處分機關
交通部公路總局新竹區監理所桃園監理站中華民國99年7 月29日
桃監裁罰字第裁52-DB0000000號裁決，向本院聲明異議，本院裁
定如下：
    主  文
原處分撤銷。
甲○○汽車駕駛人，駕駛汽車經測試檢定酒精濃度超過規定標準
，處壹年內不得考領普通重型機車駕駛執照。
    理  由
一、按交通法庭認為聲明異議有理由或聲明異議雖無理由而原處
    分不當或違法者，應以裁定將原處分經聲明異議部分撤銷，
    並自為裁定，道路交通案件處理辦法第20條前段定有明文。
    次按汽車駕駛人飲用酒類或其他類似物後其吐氣所含酒精濃
    度超過每公升0.25 毫克或血液中酒精濃度超過0.05%以上，
    不得駕車；又汽車駕駛人，駕駛汽車經測試檢定有酒精濃度
    超過規定標準之情形者，處新臺幣（下同） 15,000 元以上
    60,000元以下罰鍰，並當場移置保管該汽車及吊扣其駕駛執
    照1 年，且應接受道路交通安全講習；另汽車駕駛人違反本
    條例規定，應受吊扣駕駛執照處分，於汽車駕駛人係無駕駛
    執照駕車者，在所規定最長吊扣期間內，不得考領駕駛執照
    ，道路交通安全規則第114 條第2 款、道路交通管理處罰條
    例第24條第1 項第2 款、第35條第1 項第1 款及第67條第6
    項亦分別定有明文。
二、次按汽車駕駛人取得高一級車類之駕駛資格者，應換發駕駛
    執照，並准其駕駛較低級車類之車輛，其規定如下：一已領
    有聯結車駕駛執照者，得駕駛大客車、大貨車、代用大客車
    、大客貨兩用車、曳引車、小型車、輕型機器腳踏車，道路
    交通安全規則第61條第1 項第1 款前段，定有明文；而汽車
    駕駛人領有聯結車駕駛執照，駕駛重型機器腳踏車者，處新
    臺幣1,800 元以上3,600 元以下罰鍰，並禁止其駕駛，道路
    交通管理處罰條例第22條第1 項第4 款亦定有明文，故汽車
    駕駛人若取得聯結車駕駛執照者，僅得駕駛輕型機器腳踏車
    ，而不得駕駛普通重型機器腳踏車。
三、原處分意旨略以：異議人即受處分人甲○○騎乘車牌號碼
    F5E-770號重型機車，於民國99年3月27日凌晨2時54分許，
    行經桃園縣大園鄉○○○路12號前為警攔檢，經桃園縣警察
    局大園分局大園派出所員警施予酒測，測得呼氣中所含酒精
    濃度為0.90MG/L，為警當場填製桃警局交字第DB0000000 號
    舉發違反道路交通管理事件通知單（下稱舉發單）予以舉發
    ，嗣原處分機關依道路交通管理處罰條例第35條第1項第1款
    、第24條第1項第2款（原處分漏載）等規定，於99年7月29
    日以桃監裁罰字第裁52-DB0000000號違反道路交通管理事件
    裁決書（下稱裁決書）裁處異議人罰鍰45,000元，吊扣駕駛
    執照12個月，並應參加道路交通安全講習。
四、聲明異議意旨略以：異議人於上開時地酒後駕車，前經臺灣
    桃園地方法院檢察署為緩起訴處分，緩起訴期間為1 年，並
    支付公庫25,000元，及參加法治教育1 場次，現因同一行為
    遭吊扣異議人之職業聯結車駕駛執照，異議人將無法工作，
    請求在吊扣期間讓異議人得以駕駛聯結車，而禁止駕駛重型
    機車，爰聲明異議等語。
五、經查：
（一）異議人於上開時地酒後駕車，經警測得其呼氣酒精濃度超
      過標準值，有「酒後駕車經酒測器呼氣酒測值為0.90mg/L
      」之違規行為，惟異議人同一行為另涉犯刑法第185條之3
      公共危險罪，業經臺灣桃園地方法院檢察署檢察官於99年
      5 月20日以99年度偵字第10357號為緩起訴處分，緩起訴
      期間為1年，被告應於緩起訴確定後6個月內，支付25,000
      元予國庫，並參加臺灣桃園地方法院檢察署所舉辦之法治
      教育1場次，嗣依職權送請再議後，亦經臺灣高等法院檢
      察署檢察長以99年度上職議字第8260號處分書駁回在案，
      緩起訴期間為99年6月15日起至100年6月14日止，異議人
      已於99年7月29日向國庫支付25,000元等情，有上開舉發
      單影本、裁決書、臺灣桃園地方法院檢察署99年度偵字第
      10357號緩起訴處分書、臺灣高等法院檢察署99年度上職
      議字第8260號處分書在卷可稽，並經本院調閱上開卷宗核
      閱無誤，復為異議人所自承，是異議人前揭違規事實已堪
      認定。
（二）按94年2 月5 日公布，於95年2 月5 日施行之行政罰法第
      26 條 規定：「一行為同時觸犯刑事法律及違反行政法上
      義務規定者，依刑事法律處罰之。但其行為應處以其他種
      類行政罰或得沒入之物而未經法院宣告沒收者，亦得裁處
      之。前項行為如經不起訴處分或為無罪、免訴、不受理、
      不付審理之裁判確定者，得依違反行政法上義務規定裁處
      之」。又其他種類行政罰，係指違反行政法上之義務應受
      「裁罰性」之「不利處分」，依行政罰法第2 條規定，包
      括限制或禁止行為之吊扣證照處分及警告性之講習處分在
      內。究其立法目的，一行為同時觸犯刑事法律及違反行政
      法上義務規定時，由於刑罰與行政罰同屬對不法行為之制
      裁，而刑罰之懲罰作用較強，故依刑事法律處罰，即足資
      警惕時，實無一事二罰再處行政罰之必要；且刑事法律處
      罰，由法院依法定程序為之，較符合正當法律秩序，應予
      優先適用，但罰鍰以外之沒入或其他種類行政罰，因兼具
      維護公共秩序之作用，為達行政目的，行政機關仍得併予
      裁處。
（三）復按緩起訴期間內，有下列情形之一者，檢察官得依職權
      或依告訴人之聲請撤銷原處分，繼續偵查或起訴：於期
      間內故意更犯有期徒刑以上刑之罪，經檢察官提起公訴者
      。緩起訴前，因故意犯他罪，而在緩起訴期間內受有期
      徒刑以上刑之宣告者。違背第253 條之2 第1 項各款之
      應遵守或履行事項者，刑事訴訟法第253 條之3 第1 項定
      有明文。準此可認，經檢察官為「緩起訴」處分者，於「
      緩起訴」之猶豫期間內，最終是否會被檢察官提起公訴，
      猶懸而未定，亦即「緩起訴」處分於猶豫期間內尚未具有
      實質之確定力，檢察官於緩起訴期間內，可對被告為繼續
      觀察，如被告顯無反省警惕之情或根本欠缺反省警惕之能
      力，檢察官仍得依職權或依告訴人之聲請，將被告「緩起
      訴」處分撤銷，固見緩起訴處分顯與不起訴處分之性質不
      同，而行政罰法第26條明定「一行為不二罰」之原則，且
      應受行政罰之行為如經「不起訴處分或為無罪、免訴、不
      受理、不付審理」之裁判確定者，始得依違反行政法上義
      務規定裁處之，並未包括「緩起訴」處分在內。但「緩起
      訴」處分之最終使被告免於刑事訴追之效果與「不起訴」
      處分之效果相同，是以行政罰法第26條第2 項是否不包括
      緩起訴處分情形，仍非無疑，且觀諸被告須待緩起訴處分
      實質確定時，最終始能確定免於受刑事訴追，亦即在緩起
      訴期間內即猶豫期間期滿前，該緩起訴處分仍有被撤銷之
      可能，此時原處分機關若依法為行政裁決，將使受處分人
      有同時遭受行政處罰及刑事訴追之危險，顯與行政罰法第
      26條規定之立法意旨相違背。況檢察官為緩起訴處分時，
      依刑事訴訟法第253 條之2 第1 項規定對被告所為之指示
      及課予負擔，具有實質刑罰之效果，對被告具有財產減少
      及自由受限之影響，性質上可謂刑事處分，而緩起訴制度
      雖以特別預防為優先考量，但在具體個案決定上，實則已
      達到一般預防的作用及報應理念，基於一行為不二罰原則
      ，受處分人既已就其行為受到刑事處分，自不應因同一行
      為再受到國家的處罰（臺灣高等法院暨所屬法院96年法律
      座談會刑事類提案第36號研討結果參照）。
（四）查本件異議人酒後超過規定標準而駕駛動力交通工具之行
      為，同時涉犯道路交通管理處罰條例第35條第1 項第1 款
      規定及刑法第185 條之3 之公共危險罪，其中刑事部分，
      業經臺灣桃園地方法院檢察署檢察官緩起訴處分確定，異
      議人並已依檢察官指示向國庫支付25,000元等情，已如前
      述。核異議人依檢察官命令支付國庫一定金額，具實質刑
      罰效果，依前揭說明，原處分機關自不得再依道路交通管
      理處罰條例第35條第1項第1款規定逕予裁處異議人罰鍰之
      處分，是原處分機關於99年7月29日裁處異議人罰鍰
      45,000 元，即與行政罰法第26條第1項前段、第2項規定
      有違，難謂適法。
（五）又異議人持有之駕駛執照種類為「職業聯結車」駕駛執照
      ，並未考領「普通重型機器腳踏車」駕駛執照一節，有異
      議人之駕駛執照、汽車駕駛人經歷證明書、證號查詢機車
      駕駛人各1紙附卷可證，而依上開規定，領有聯結車駕駛
      執照者，僅得駕駛輕型機車，不得駕駛重型機車。異議人
      違規時既係駕駛重型機車，其依法所受之處分應為限制其
      駕駛重型機車之權利，而應吊扣其重型機車駕駛執照，始
      符道路交通管理處罰條例第68條規定之意旨，然異議人違
      規當時並未持有合法之重型機車駕駛執照，當然無重型機
      車駕駛執照可供吊扣，顯然無法裁處「吊扣駕駛執照」之
      處分，此參道路交通管理處罰條例第67條第6項規定違規
      酒後駕車但屬無照駕駛之情況下，則將「吊扣」之處罰規
      定轉換為「禁止在最長吊扣期間內考領駕照」之處罰，即
      見其明。故原處分機關既已明知異議人並未持有重型機車
      駕駛執照，即應依道路交通管理處罰條例第67條第6項規
      定，轉為裁罰異議人在所規定最長吊扣期間內（依同條例
      第35條第1項第1款規定，吊扣駕照最長期間為1年），不
      得考領普通重型機車駕駛執照，是原處分機關裁罰逕予吊
      扣異議人之駕駛執照12個月，即與前開規定相違，亦難謂
      適法。
（六）另原處分裁處對異議人施以道安講習部分，揆諸前揭說明
      ，係屬達成遏止酒後駕車之不法行為，維護道路交通用路
      權人之安全法益等行政目的所必要之不利處分，惟異議人
      因同一酒後駕車行為涉犯公共危險罪嫌而另受檢察官為「
      參加臺灣桃園地方法院檢察署所舉辦之法治教育1場次」
      ，乃係預防再犯所為之必要命令一節，有臺灣桃園地方法
      院檢察署檢察官執行緩起訴處分命令通知書1紙附於偵查
      卷可資參照，是其性質具刑罰效果，對異議人而言亦係一
      不利處分，依前述「一事不二罰」原則，自不應因同一行
      為再受到處分機關施以道安講習之處分。又原處分機關裁
      處施以罰鍰及道安講習部份，雖未具異議人聲明異議，然
      因酒後駕車僅有一交通違規行為，且有關其處罰效果之罰
      鍰、施以道路安全講習，均無從分離，本院自應就原處分
      全部加以審理，附此敘明。
六、綜上所述，本件異議人確有無駕駛執照駕駛重型機車經測試
    檢定酒精濃度超過規定標準之違規行為，然異議人之同一違
    規行為既經檢察官為緩起訴處分確定，且異議人亦已履行緩
    起訴處分之條件，並已接受相當於刑法之處罰及依命令參加
    法治教育，依前揭說明，原處分機關對於持有職業聯結車駕
    駛執照而無重型機車駕駛執照，無從處以吊扣處分之情況下
    ，仍為罰鍰、吊扣異議人職業聯結車駕駛執照12個月及施以
    道安講習之裁決，於法自有未合，自應由本院撤銷原處分機
    關之裁處，並就異議人1 年內禁止考領重型機車駕駛執照部
    分，另依道路交通管理處罰條例第35條第1 項第1 款、第67
    條第6 項之規定，另行裁處如主文第2 項所示，以資適法。
七、應依道路交通案件處理辦法第20條前段，裁定如主文。
中    華    民    國    99    年    9     月    6     日
                  交通法庭法  官        楊麗文
以上正本證明與原本無異。
如不服本裁定，應於裁定送達後5 日內向本院提出抗告狀。
                          書記官        柯凱騰
中    華    民    國    99    年    9     月    6     日

司法院資訊處製作；財團法人民間司法改革基金會備份。
